臺灣臺南地方法院刑事判決　　　　　　　99年度訴字第1506號
公　訴　人　臺灣臺南地方法院檢察署檢察官
被　　　告　魏博志
選任辯護人　向文英　律師
上列被告因殺人未遂案件，經檢察官提起公訴（99年度偵字第
14327號），本院判決如下：
    主  文
魏博志殺人未遂，處有期徒刑拾陸年。扣案車號六八一九－WN號
自用小客車壹輛、菜刀壹把均沒收。
    事  實
一、魏博志與林菊珍均係臺南市都市改制前之臺南縣（以下同）
    六甲鄉農會（下簡稱六甲鄉農會）職員。魏博志自民國97年
    6 月1日起成為林菊珍之部屬，2人平日相處不睦，魏博志認
    為其為林菊珍購買股票賺錢卻對其態度不佳；並時以其為養
    子為由嘲笑他；並認為林菊珍於99年3月間，向六甲鄉農會
    信用部主任投訴魏博志工作不力，導致魏博志遭調任六甲鄉
    農會服務台人員，嗣後再改調六甲鄉農會推廣中心肥料處銷
    售員等職務，魏博志因此心生怨懟而起意殺害林菊珍。魏博
    志原計劃以菜刀砍殺林菊珍，因無接近林菊珍之機會，後因
    跟蹤查知林菊珍平日早上均由家人駕車載送至臺南縣六甲鄉
    ○○路「京城銀行」附近，再步行經臺南縣六甲鄉○○路六
    甲市場前方之512巷前往六甲鄉農會上班，遂基於殺人之犯
    意，於99年10月4日7時55分許，駕駛其所有車號6819-WN號
    自小客車，至臺南縣六甲鄉○○路「京城銀行」附近，見林
    菊珍自家人載送之車輛下車，步行進入臺南縣六甲鄉○○路
    六甲市場前方之512巷時，即駕車尾隨林菊珍，待林菊珍步
    行至該巷2號前時，從林菊珍後方加速衝撞林菊珍，因衝擊
    力過大，導致林菊珍跌落魏博志所駕駛自小客車引擎蓋上，
    隨即滑落至該小客車右前方。詎魏博志見狀，又加速駕車前
    行，以右側車輪輾壓倒地之林菊珍胸部下方至腹部間之身體
    ，致其因此受有「左側第1至7根肋骨骨折、右側第5至6根肋
    骨骨折合併雙側血氣胸、脾臟嚴重撕裂傷合併出血性休克、
    左肝臟撕裂傷、嚴重壓札性骨盆骨折合併血液流失」等傷害
    。幸因即時送醫救護，始倖免於難而不遂。而魏博志於案發
    後，隨即駕車逃離現場，將車輛棄置於國道1號高速公路麻
    豆交流道旁統聯汽車客運股份有限公司（下簡稱統聯公司）
    之乘車處，並搭乘該公車客運車向北逃逸至台北縣三重市。
    嗣於99年10月5日下午3時20分許，魏博志因已遭警方追緝，
    自知法網難逃，遂前往桃園縣中壢市○○路○段364號桃園
    縣政府警察局中壢分局內壢派出所投案，並經警方在統聯公
    司上揭乘車處發現魏博志棄置之上揭自小客車，而查獲上情
    。
二、案經林菊珍之配偶陳憲志訴由臺南縣警察局麻豆分局報請臺
    灣臺南地方法院檢察署檢察官偵查起訴。
    理  由
甲、證據能力方面：本件以下所引用之供述或非供述證據，公訴
    人及被告並不否認其證據能力（見本院1卷第22頁反面），
    且於本案言詞辯論終結前，並未爭執其證據能力，本院審酌
    前開證據之作成或取得之狀況，並無非法或不當取證之情事
    ，且亦無顯不可信之情況，並無證據力明顯過低之情形，復
    經本院於審判期日就上開證據依法進行調查、辯論，依刑事
    訴訟法第159條之5規定，均具有證據能力，合先敘明。
乙、實體方面：
一、訊據被告魏博志對於上揭時地，以其所有之小客車撞擊被害
    人林菊珍後，復輾壓林菊珍，使林菊珍受有上揭傷害之事實
    固不否認。惟矢口否認有殺人之犯意，辯稱：我沒有殺害林
    菊珍的犯意，我只是要想要教訓她一下，我撞得不是很大力
    ，當時在菜市場裡面不可能時速很快，所以我的引擎蓋沒有
    凹下去，後來我不小心踩到油門把林菊珍輾過去，我如果要
    撞死他，就還會倒車再輾一次，而且林菊珍倒在地上時，我
    從車看到林菊珍的上半身在我的右前方，所以我認為開過去
    的時候，只會輾到林菊珍的腳，不會輾到她的身體云云。
二、本院審酌：
  (一)經查：被告因上揭原因與被害人林菊珍相處不睦，於上揭時
    間、地點，以其所有之小客車先撞擊被害人林菊珍後，復輾
    壓林菊珍，使林菊珍受有上揭傷害之事實，除有被告之自白
    外，且有證人即當日在現場買菜之人張義章，在台南縣六甲
    鄉○○路512巷與中正路路口擺攤賣水果之陳胡金月、六甲
    鄉農會信用部主任林秀蘭、被害人之配偶陳憲志等人分別於
    警詢之證言（分見警卷第17-19、21-23、24-27、30 -32頁
    ）及證人陳胡金月於檢察官偵查中具結後之證言（見偵卷第
    22、23頁）可證；此外復有：
    被告魏博志繪製之現場圖（見警卷第15頁）。
    證人張義章指認被告之台南縣警察局麻豆分局指認犯罪嫌
      疑人紀錄表（見警卷第20頁）。
    被害人送院急診之奇美醫院柳營分院診斷證明書（見警卷
      第33頁）。
    道路交通事故現場圖（見警卷第34頁）。
    現場照片10張（見卷第35-39頁）。
    台南縣警察局麻豆分局刑案現場勘查報告（見警卷第
      40-55 頁）。
    被告身體、車號6819-WN號自用小客車勘查採證同意書（
      見警卷第62頁）。
    車號6819-WN號自用小客車車輛詳細資料報表（見警卷第
      63頁）。
    台南縣警察局魏博志涉嫌殺人未遂案勘查採證報告（見本
      院卷1第29-57頁）。
    財團法人奇美醫院柳營分院函附被害人「林菊珍」之病歷
      摘要及病歷影本（見本院卷2全卷）。
    等件可證，足認被告此部分任意性之自白確與事實相符，當
    可採信。
  (二)按殺人未遂罪之成立，以有戕害他人生命之故意，著手於刺
    殺之實行而未發生死亡之結果為要件（最高法院47年台上字
    第1364號判例可資參照）。是刑法上殺人未遂罪與傷害罪之
    區別，本視加害人有無「殺意」為先決條件，而二者之最主
    要區別乃在於行為人主觀犯意之不同，行為人內心主觀意思
    ，應以行為人於加害時，有無殺意或使人受傷之故意以為斷
    。然被害人所受之傷害程度及加害人所使用兇器，雖可藉為
    認定有無殺意之心證，惟非判斷二罪之絕對標準，但加害人
    之下手情形如何，於審究犯意方面，仍不失為重要參考資料
    ，是判斷殺人未遂或傷害二者不同之犯意時，自應將當時所
    存在之一切客觀情況，如行為人與被害人之關係、行為當時
    之手段是否猝然致被害人難以防備、攻擊時之力量是否猛烈
    足資使人斃命、攻擊所用之器具、攻擊部位、次數等因素全
    盤併予審酌，合先敘明。
  (三)查被告於警詢中供稱：「我恨她大概半年多了，計畫大約1
    個多月，有想到說持刀殺她，還有開車撞她這2種而已。我
    這1 個月內（9月初-10月4日止）約有10次去她家附近觀察
    她的生活作息，約有2次將車子停在她家對面等待做案時機
    ，但是她一出來就進去了，我沒有機會下手。然後約在99年
    10月4日上午7時20分去她台南縣官田鄉二鎮村110-7號的家
    門口等她，她在7時49分才由他先生開車載她去上班，我駕
    駛自小客車車牌號碼6819-WN在她車後跟，…我在後面跟蹤
    他們，直到他們將車子開到六甲鄉○○路京城銀行前，林菊
    珍下車後，我一看到林菊珍下車之轉進中正路512巷後，就
    以時速20至30公里的速度跟隨在她後面，快接近時就加速衝
    撞。我從林菊珍的屁股撞上後，她整個身體飛上摔在我車子
    的引擎蓋上，然後滑落車子的右前方，然後我加速往前衝，
    從她身上輾過去。」等語（見警卷第9頁），已坦承殺害被
    害人林菊珍之犯意在卷。又被告經檢察官詢問：就算你看到
    她的上半身（指被害人遭撞擊倒地後，被告在車上看到被害
    人的上半身在其車子之右前方），你也有可能會壓到她的肚
    子跟骨盆的位置，也是有可能會致人於死等語時，被告答稱
    ：有這個可能性。檢察官再問：所以你還是決定壓過她？被
    告答稱：就是太衝動了等語（見偵卷第14頁）；於本院審理
    中供稱：我知道車子壓過人的身體，可能會把人壓死等語（
    見本院卷第177頁反面），3度坦承其明知車輛由被害人身上
    輾過有可能致被害人於死，卻仍然駕車輾過被害人之身體，
    足認被告確有殺害被害人之犯意無疑。再本件事發後經警於
    被告上揭小客車左前車門即駕駛座旁車門之置物箱內，查獲
    被告所有之菜刀1把，經檢察官訊問：你原本打算用刀子殺
    她嗎？，被告回答：「是」（見偵卷第13頁），第4度坦承
    有殺害林菊珍之犯意。
  (四)復依被告於檢察官偵查中供稱：我撞到她之後車子有慢下來
    ，她飛起來掉到我的引擎蓋上，又滾到我的車右前方，當時
    我看到她側趴，沒看到她整個人，她下半身被引擎蓋擋到，
    我只有看到她的上半身，頭是朝右邊，她的人跟我的車子是
    垂直的等語（見偵卷第14頁）。依此推知被害人倒地之時頭
    在被告小客車之右前方，身體與小客車車行方向垂直，被害
    人之下半身在小客車前方，如被告開車向前定當輾壓被害人
    之下半身，根本不可能僅輾壓被害人之手或腳，依此亦足以
    認定被告駕車輾壓被害人時，早有致被害人於死之預見。
  (五)證人即當日於現場買菜之張義章於警詢中供稱：該婦人被撞
    後人即彈到自小客車引擎蓋上，當時小客車駕駛者看到我的
    機車在他的前面就停頓一下，等我將機車騎到路邊後，我要
    嚇止他停車時....被告用連續很刺耳的加油聲加足馬力用右
    輪輾過被害人....駕駛人也是住六甲鄉我認識他，但我只知
    道他叫阿志等語（見警卷第18頁）。證人即於現場擺攤賣水
    果之陳胡金月於警詢中證稱：該婦人從車上掉落至地上，小
    客車駕駛就連續發出刺耳的加油聲加足馬力從該婦人的身上
    輾過等語（見警卷第22頁），均證稱：被告於撞倒被害人後
    曾重踩油門加速輾壓被害人身體，所以發出刺耳之加油聲。
    再被告車輛於肇事現場路面遺留長達13.4至13.8公尺之輪胎
    痕跡，此有台南縣警察局麻豆分局刑案現場勘察報告所附刑
    案現場測繪圖（見警卷第43頁）、道路交通事故現場圖（見
    警卷第34頁）及現場照片（見警卷第47-51頁）可稽（刑案
    現場測繪圖與道路交通事故現場圖所繪輪胎滑痕之長度略有
    不同）。該輪胎痕跡係因輪胎與路面之摩擦力即抓地力不足
    所造成之輪胎滑痕，可推知被告車輛係在停止或車速極低接
    近靜止時，猛然加速所造成者，此部分與被告上揭於警詢中
    自白加速由被害人身上輾過等語，證人張義章、陳胡金月證
    稱：發出連續刺耳的加油聲等語完全相符，可推知被告上揭
    加速輾壓被害人之自白當可採信。再參酌事發地點512巷2號
    前距離路面邊線0.6至0.9公尺處沾有被害人血跡，此有道路
    交通事故現場圖、刑案現場測繪圖及現場照片各1紙附卷可
    稽（分見警卷第34、43、49頁下方，員警製作之道路交通事
    故現場圖，與刑案現場測繪圖，所繪血跡位置略有不同，血
    跡之正確位置應在被告小客車之輪胎滑痕上，此觀之警卷第
    49 頁下方、第52頁照片均顯示血跡位置與輪胎滑痕位置即
    可知悉。），可知此處應為被害人為被告撞擊落地後遭輾壓
    處，而被告小客車輪胎滑痕則緊沿該血跡處向東方即向512
    巷與中正路349巷與民生街交岔路口處延伸，而事發地點道
    路寬度為3.95公尺，加上路面邊線以外之柏油路面更寬達
    5.9 公尺，路旁雖有攤販占用，但尚非毫無閃避之空間，被
    告車輛撞擊被害人後只需稍向左側閃避，即可避開被告之下
    半身，竟而不為，反加速由被害人下半身輾過，依此亦足以
    確認被告確有殺害被害人之犯意甚明。
  (六)再本件小客車經臺南縣警察局鑑識課勘察結果：引擎蓋上有
    擦痕，略有凹陷之痕跡（見本院卷1第30頁反面、第36頁反
    面、第37頁），顯見為被告自後方撞擊被害人，被害人跌落
    引擎蓋時造成者，被告辯稱被害人跌落引擎蓋時沒有造成凹
    陷云云（見本院卷第178頁反面）應與事實不符。再車體下
    方自車頭至車尾後均有輾壓被害人之擦抹痕，該擦抹痕均為
    新痕，應為輾壓被害人摩擦之痕跡，且該擦抹痕不限車體右
    側，甚至連車體左側下方均有擦抹痕跡（見本院卷1第42頁
    下方照片、4 5頁上方照片），此有臺南縣警察局之勘察採
    證報告1份附卷足稽（見本院卷1第29-57頁）。再參酌被害
    人除骨盆外，腳部並未骨折，此有被害人之病歷附卷可稽（
    見本院卷2第4頁起），復被害人上衣正面下方即被害人之腹
    部處上衣沾有機油之油漬及疑似輪胎痕跡（見本院卷1第52
    頁下方照片、第52頁反面上方照片），顯見被告小客車輾壓
    被害人時，被害人之腹部係在被告小客車之車體下方，而輾
    壓當時被害人頭部朝向被告小客車右側，如此可知被告小客
    車係自被害人胸部下方與腹部間輾過者，因此被害人胸部肋
    骨及骨盆之骨折均有可能係被告之車輪輾壓所造成者，此對
    照被害人上揭所受之傷害即明，依此就被告車輪輾壓被害人
    身體之部位觀之亦足以推論被告確有殺害被害人之犯意無疑
    。
  (七)本院再參酌：
    (1)被告撞擊及輾壓被害人之地點在上揭現場圖所示血跡處，
      已如上述，該處在512巷2號前，此有刑案現場測繪圖（見
      警卷第43頁）可稽。當時被告小客車左前方有六甲市場出
      口，512巷二側均有店家，許多人車出入更應較被告小客
      車後方道路為擁擠，此有前揭證人之證言及上揭測繪圖與
      現場照片（見警卷第44頁下方、45頁、46頁上方、49頁上
      方）可稽。又被告小客車輾壓被害人之前，其小客車應在
      上揭測繪圖所示血跡位置之西側，亦即被告小客車距離其
      後方之中正路路口處遠較該小客車前方之中正路349巷與
      民生街路口處距離為短，既然被告小客車前後方均甚為擁
      擠，均有許多人車出入，而被告前方巷道又較後方遠許多
      ，如非故意輾壓被害人，被告逃離現場焉有捨近求遠之理
      !
    (2)被告先辯稱其係為了逃跑而輾過被害人（見警卷第12頁、
      偵卷第14頁），嗣又改稱：我是不小心踩到油門才輾到被
      害人（見本院卷第7頁），後再改稱：我當時的速度已經
      降為每小時10公里，因為煞車來不及才會將被害人輾過去
      （見本院卷第179頁）云云，前後供述不一。又被告再辯
      稱以為壓到被害人的手（見警卷第12頁、偵卷第14頁），
      後又改稱：以為壓到被害人的腳（見本院卷第8、21頁）
      云云；前後供述又互相矛盾，實難令人採信。
    (3)查人之手腳均佈有大量血管，且有大動脈流過，此為眾人
      均知之事實，而小客車之重量甚重，縱然僅輾過手腳，亦
      極可能輾斷手腳，而導致大動脈斷裂使被害人大量出血而
      亡，因此縱認被告誤認車輛僅輾過被害人之手或腳，亦已
      足以認定其有殺人之犯意無誤，與被告主觀上究竟認為會
      輾過被害人之手腳或身體無涉。
  (八)被告雖又辯稱：其有憂鬱症，行為時精神狀態不佳云云（見
    本院卷第22頁反面）。然查：本院依被告聲請調閱被告於國
    軍台中總醫院就診資料，被告就診之時間係在93年4月21日
    至94年2月15日間，距本件行為時已有5年餘，且其係因於服
    役時行為不檢、態度消極、不適應部隊生活而至該院就診6
    次，大部分之時間未曾服用任何藥物，僅接受心理諮商，診
    斷之結果為環境適應障礙，且於退伍之後未曾再至該院就診
    ，此有該院99年11月24日醫中企管字第0990005439號函及所
    附被告就診之病歷1份可稽（見本院卷1第63-73頁），並未
    經診斷有憂鬱症，且與本案之發生無任何關聯。再經本院將
    被告送財團法人台灣省私立高雄仁愛之家附設慈惠醫院鑑定
    被告犯罪時之精神狀態結果，被告犯案當時意識清楚、有合
    宜的認知功能及邏輯思考能力，犯行前有預先規劃，亦明白
    所犯行為的後果，在犯行當時並無精神障礙，或其他心智缺
    陷等語，此有該院100年5月19日100附慈精字第1001390號函
    所附鑑定報告書1份附卷足稽，足認被告行為當時並無任何
    精神障礙或其他心智缺陷，致不能辨識其行為違法或欠缺依
    其辨識而行為之能力或有因前項原因而導致其辨識行為違法
    或依其辨識而行為之能力，顯著減低之情形。再觀諸被告於
    警詢及檢察官偵查中之供述，多為被告主動之陳述，並無任
    何員警或檢察官之誘導而有陷於錯誤之情形。再且被告於本
    院審理中亦坦承其於警詢及檢察官偵查中所製作之筆錄，員
    警或檢察官均未提示其應如何回答，均係其基於自由意識所
    為主動之陳述（見本院卷第177頁正反面），因此足認被告
    上揭有關意圖殺害被害人之自白，應均足堪採信。
  (九)又被害人受有傷害，為殺人行為之漸次狀態，即殺人行為一
    旦著手實行，則不論既、未遂與否，被害人均會因行為人之
    行為而受有傷害之結果。而行為人主觀上之犯意為何，係以
    行為之當時加以判斷，是行為人行為時所具有之殺人犯意或
    傷害犯意即無同時存在之餘地。因之，行為人行為時主觀上
    具有殺人之犯意，即不得以未致被害人死亡而僅有受傷之結
    果，轉而認定行為人主觀上為傷害之犯意而成立傷害罪。準
    此，殺人未遂與傷害二者行為間，仍應以行為人於行為時之
    主觀犯意是否具有殺意以為斷，而不得以被害人未有死亡之
    結果，逕以排除行為人具有殺人故意之主觀可能性。因本件
    被告主觀上應有殺人之犯意，已如前所認定，故被害人雖僅
    有傷害之結果，則不論被告主觀上具有直接或是間接之殺人
    故意，仍應以殺人未遂罪加以審認。綜上所述，足認被告駕
    駛自用小客車撞擊被害人及輾壓被害人之時，確有殺害被害
    人之犯意無疑，其任意性之自白部份與事實相符，當可採信
    ，所辯部分與事實不符，不足採信，本件事證已甚明確，被
    告犯行堪以認定，應予依法論科。至被告撞擊及輾壓被害人
    之時車速究竟為被告辯稱之10至20公里、20至30公里，抑或
    證人等所證稱之30至40公里，因事發當時被告並未供稱其曾
    經看過車輛之時速表，證人亦僅係依其感覺所為之陳述，並
    無確實之證據足以證明究竟何者之陳述較為正確，然本院認
    為被告殺人之犯意已經足以認定，此部份事實已毋庸再加以
    調查。又臺南縣警察局鑑識課於被告小客車方向盤上採集之
    斑點，小客車右側底盤、右前輪後擋泥板內側之血跡，小客
    車內查獲之煙蒂1根、飲料杯、吸管上之跡證，菜刀上採集
    之指紋經另行送驗尚未檢送結果，然本院依上所述，已足以
    認定被告上述犯行，本院亦不再就上揭結果予以斟酌，附此
    敘明。
三、核被告所為，係犯刑法第271條第2項、第1項之殺人未遂罪
    。被告已著手於上開犯罪行為之實行而不遂，為未遂犯，依
    刑法第25條第2項規定按既遂犯之刑減輕之。爰審酌被告因
    上揭原因之不滿情緒即放任行為，進而以足以致命之車輛撞
    擊並輾壓被害人之身體，雖未造成被害人死亡之結果，但手
    段極為兇殘，造成被害人嗣後脾臟遭切除及多次手術之痛苦
    ，此有奇美醫院柳營分院之病歷摘要可稽（見本院卷2第4頁
    ），已嚴重危害社會秩序並徒增社會暴戾之氣，且事後亦未
    見悔意，未曾對於被害人表示歉意，復矯言掩飾犯行，不知
    悔改，惟念及其觀念與行為上之偏差，及其犯罪動機、目的
    、所受之刺激，及檢察官求處有期徒刑15年似嫌略低等一切
    情狀，量處如主文所示之刑，以資懲戒。
四、另扣案之車號6819-WN號小客車1輛，為被告犯罪所用；菜刀
    1把為被告預備殺害被害人之物，被告嗣後雖未使用該刀砍
    殺被害人，然仍屬預備殺害被害人所用之物（預備之危險行
    為已為殺人未遂之實害行為吸收），爰均依刑法第38條第1
    項第2款之規定，宣告沒收。
據上論斷，應依刑事訴訟法第299條第1項前段，刑法第271條第2
項、第1項、第25條第2項、第38條第1項第2款，判決如主文。
本案經檢察官黃淑妤到庭執行職務。
中    華    民    國   100    年    7     月    29    日
                  刑事第十一庭  審判長法  官  鍾邦久
                                      法  官  包梅真
                                      法  官  蔡直青
以上正本證明與原本無異。
如不服本判決應於收受本判決後10日內向本院提出上訴書狀，並
應敘述具體理由。如未敘述上訴理由者，應於上訴期間屆滿後20
日內向本院補提理由書狀（均須按他造當事人之人數附繕本）「
切勿逕送上級法院」。
                                    書記官  顏惠華
中    華    民    國   100    年    7     月    29    日
附錄本案論罪科刑法條全文：
中華民國刑法第271條（殺人罪）：
殺人者，處死刑、無期徒刑或10年以上有期徒刑。
前項之未遂犯罰之。
預備犯第1項之罪者，處2年以下有期徒刑。